【裁判字號】    95,毒抗,117
【裁判日期】    950227
【裁判案由】    聲請強制戒治
【裁判全文】
臺灣高等法院臺中分院刑事裁定         95年度毒抗字第117號
抗  告  人  臺灣彰化地方法院檢察署檢察官
受  處分人  甲○○
                    弄2之1號.
                    現於臺灣彰化監獄
上列抗告人因聲請強制戒治案件，不服臺灣彰化地方法院中華民
國94年11月1日裁定（94年度毒聲更字第1號）提起抗告，本院裁
定如下：
    主  文
原裁定撤銷，發回臺灣彰化地方法院。
    理  由
一、原審檢察官聲請意旨略以：受處分人甲○○因施用第1、2級
    毒品，經依原審94年度毒聲字第584 號裁定送臺灣彰化看守
    所附設勒戒處所觀察、勒戒後，認有繼續施用毒品之傾向，
    有該所94年10月13日彰所戒字第0940800533號函送之有無繼
    續施用毒品傾向證明書1 份附卷可稽，爰依毒品危害防制條
    例第20條第2 項後段之規定，聲請裁定令入戒治處所施以強
    制戒治等語。
二、原裁定意旨略以：
  (一)按毒品危害防制條例第20條、第23條於92年7月9日修正公布
    ，自93年1月9日施行，其修正理由主要係認觀察、勒戒或強
    制戒治執行完畢後， 5年後再犯施用毒品者，顯見前所實施
    之觀察、勒戒或強制戒治已足以遮斷其施用毒品之癮，為期
    自新及協助其斷除毒癮，對此 5年後再犯者仍適用初犯之規
    定，即先經觀察、勒戒、強制戒治之程序，且為配合簡化施
    用毒品犯之刑事處遇程序，並鑑於經觀察、勒戒或強制戒治
    執行完畢釋放後， 5年內再犯者，其再犯率甚高，原據以實
    施之觀察勒戒及強制戒治既已無法收其實效，自應施以刑事
    處遇。詳言之，倘施用毒品者係前經觀察、勒戒或強制戒制
    等治療程序執行完畢， 5年後，始再施用毒品之「初犯」，
    因認前所執行之觀察、勒戒或強制戒治足收戒除毒癮之效，
    自應重新先經觀察、勒戒或強制戒治等治療程序，並於治療
    程序執行完畢後由檢察官直接為不起訴處分，毋庸對之追訴
    處罰，反觀，如 5年內「再犯」之情形，因其先前所為治療
    程序顯未能收戒除毒癮之實效，且考量施用毒品者之再犯率
    偏高，乃簡化其刑事處遇程序，而對之直接追訴處罰，不再
    施以保安處分之治療程序，是現行毒品危害防制條例所採「
    初犯」與「再犯」之界分，已揚棄修正前毒品危害防制條例
    所採 1、2、3犯之判斷標準及處遇程序，且側重於觀察、勒
    戒或強制戒治等治療程序是否確實收其成效。因之，對於所
    謂「初犯」與「再犯」之區別，除應視其是否於觀察、勒戒
    或強制戒治執行完畢釋放後， 5年後再犯者外，尚應兼顧其
    前次所施予觀察、勒戒、強制戒治程序之成效以資判斷，如
    此方能貫徹現行毒品危害防制條例之修正立法意旨。且細繹
    現行毒品危害防制條例第20條、第23條之立法理由可知，所
    謂「再犯」應係指依該條例規定執行觀察、勒戒、強制戒治
    完畢釋放，再犯施用毒品罪者均屬之，是對於現行毒品危害
    防治條例第20條第 3項規定「觀察、勒戒或強制戒治執行完
    畢後， 5年後再犯」之解釋，自應限於該施用毒品之行為人
    於觀察、勒戒或強制戒治執行完畢後， 5年內均未再有任何
    施用毒品之犯行，始足當之，茍其施用毒品之犯行，前經觀
    察、勒戒或強制戒治執行完畢後，5年內曾因再犯施用第1、
    2 級毒品之行為，而經法院判處刑罰之處遇程序確定者，縱
    其係於觀察、勒戒或強制戒治執行完畢 5年後，復為施用毒
    品者，因其於治療程序之保安處分執行完畢 5年內，既仍有
    繼續施用毒品之犯行，即難認前所執行之治療程序有何戒除
    其毒癮之成效可言，自不得僅憑該次施用毒品犯行係在前次
    執行治療程序之保安處分完畢， 5年後再犯一端，即依現行
    毒品危害防制條例第20條第 3項規定，逕認為「初犯」，而
    適用同條第1、2項之觀察、勒戒或強制戒治等治療程序，否
    則無異使接受治療程序執行成效不彰，而屢犯施用毒品罪之
    行為人，僅因其施用毒品行為與前次觀察、勒戒或強制戒治
    完畢之時間相距已逾 5年，反得循初犯之保安處分程序，獲
    邀寬典，不啻與上開毒品危害防制條例之修法初衷背道而馳
    ，是就此情形，仍應認屬「再犯」之範疇，直接適用刑事刑
    罰處遇之程序，始符修法之本旨。
  (二)查，受處分人前因施用毒品案件，經依原審88年度毒聲字第
    3799號裁定移送觀察、勒戒後，認無繼續施用毒品之傾向，
    由原審檢察官於88年9月27日，以88年度毒偵字第575號為不
    起訴處分確定，乃受處分人於觀察、勒戒執行完畢釋放後，
    5年內，自93年6月中旬某日起，至同年10月10日凌晨某時止
    ，在其位於彰化縣員林鎮○○里○○路 ○段332巷9弄2之1號
    住處，連續施用海洛因及甲基安非他命多次，經臺灣高雄地
    方法院檢察署檢察官以93年度毒偵字第6115號提起公訴，經
    臺灣高雄地方法院於94年4月27日，以94年度訴字第163號判
    處有期徒刑10月、6月，應執行有期徒刑 1年2月確定。受處
    分人另於94年6月30日或其前3日內之某時及同年月28日22時
    許止，在上開住處等處，分別施用第1級、第2級毒品，嗣於
    94年6月30日凌晨2時23分許，在彰化縣員林鎮○○里○○路
    ○段332巷9弄6號前為警查獲。揆諸上揭說明，受處分人本件
    犯行，即無適用毒品危害防治條例第20條第1 項實施強制戒
    治之餘地，本件聲請人未慮及此，即為聲請強制戒治，難認
    妥適，應予駁回。
三、本件抗告意旨略以：按毒品危害防制條例規定施用毒品者，
    應送勒戒處所施予觀察、勒戒或強制戒治，立法理由係認施
    用毒品者，因受毒品戕害，屬罹病之人，而應予以治療，故
    由法院裁定將施用毒品者送往勒戒處所觀察、勒戒或施予強
    制戒治。因此，對於施用毒品者，原則上須先由法院裁定將
    其送觀察、勒戒或強制戒治施予治療，僅於觀察、勒戒或強
    制戒治執行完畢後，5 年內再犯時，例外由檢察官逕行起訴
    。如行為人於觀察、勒戒或強制戒治執行完畢後，5 年內再
    犯施用毒品罪，顯見行為人並無悔悟之意，且觀察、勒戒或
    強制戒治已不足以收治療之效，毒品危害防制第23條第2 項
    始規定由檢察官逕行起訴。本件被告前因施用毒品案件，於
    88年9月21日經觀察、勒戒執行完畢後，又於5年內即93年間
    再有施用毒品之犯行，故足以認被告並無悔悟之意，觀察、
    勒戒亦不足以收治療之效果，被告該施用毒品之犯行，業經
    檢察官逕行起訴，並經法院判決確定，然該施用毒品之犯行
    ，均未經施以觀察、勒戒或強制戒治，則被告本件施用毒品
    之犯行（即94年6月30日或其前3日某時施用海洛因，及同年
    6月28日施用甲基安非他命），距被告於88年9月21日觀察、
    勒戒執行完畢後，相距 5年以上，無從認定被告該次觀察、
    勒戒不足以收治療之效。是本件施用毒品之犯行，自應依毒
    品危害防制條例第20條之規定施以強制戒治等語。
四、經查：
  (一)按法律條文之解釋，通常皆由條文之文字意義著手（即文義
    解釋），如文義解釋已極為明確，足以探求立法者之意思，
    即無庸另作論理解釋。次按毒品危害防治條例第20條第3 項
    規定：觀察、勒戒或強制戒治執行完畢釋放後，5 年後再犯
    毒品危害防治條例第10條之罪者，應聲請法院裁定，令被告
    入勒戒處所觀察、勒戒。該條所謂之「觀察、勒戒或強制戒
    治」，依文義解釋，應係指將施用毒品者當成病患，為戒除
    其毒癮，而施予治療之保安處分處遇措施。是行為人如於觀
    察、勒戒或強制戒治執行完畢後，5 年內再施用毒品者，檢
    察官固應依該條例第23條第2 項之規定逕行起訴。但如行為
    人於觀察、勒戒或強制戒治執行完畢後，5 年內再犯施用毒
    品罪，經科刑判決後，本次再犯施用毒品罪之時間，雖在前
    次科刑判決之5 年內，但係在前次「觀察、勒戒或強制戒治
    執行完畢後」之5 年後，依上開文義解釋之說明，該次「科
    刑判決」，並非「觀察、勒戒或強制戒治執行完畢」，是檢
    察官仍應依該條例第20條第3 項之規定，就本次施用毒品犯
    行，向法院聲請裁定觀察、勒戒，再視有無繼續施用毒品之
    傾向，而聲請強制戒治。
  (二)查，受處分人前因施用毒品案件，經依原審88年度毒聲字第
    3799號裁定移送觀察、勒戒後，認無繼續施用毒品之傾向，
    由原審檢察官於88年9月27日以88年度毒偵字第575號為不起
    訴處分確定，有臺灣高等法院被告全國前案紀錄表附卷可稽
    。乃受處分人於觀察勒戒執行完畢釋放後，5年內，自93年6
    月中旬某日起，至同年10月10日凌晨某時止，在其位於彰化
    縣員林鎮○○里○○路 ○段332巷9弄2之1號住處，連續施用
    海洛因及甲基安非他命多次，經臺灣高雄地方法院檢察署檢
    察官以93年度毒偵字第6115號提起公訴，經臺灣高雄地方法
    院於94年4月27日，以94年度訴字第163號判處有期徒刑10月
    、6月，應執行有期徒刑 1年2月確定，有上開前案紀錄表及
    判決書在卷可參。而受處分人另於94年6月30日或其前3日內
    之某時及同年 6月28日22時許止，在上開住處等處，分別施
    用第1級毒品海洛因1次、施用第2級毒品甲基安非他命1次，
    嗣於94年6月30日凌晨2時23分許，在彰化縣員林鎮○○里○
    ○路 ○段332巷9弄6號前為警查獲海洛因4包，且其為警採尿
    送驗之結果，亦呈嗎啡陽性反應，被告既已在88年 9月21日
    受觀察、勒戒執行完畢釋放之 5年後，再為本件施用毒品之
    犯行，揆諸上開說明，自應由檢察官依毒品危害防制條例第
    20條之規定，聲請法院裁定觀察、勒戒，於觀察、勒戒後，
    認有施用毒品之傾向，再聲請裁定強制戒治。
  (三)原審疏未審究，認現行毒品危害防治條例第20條第3 項規定
    「觀察、勒戒或強制戒治執行完畢後，5年後再犯」 之解釋
    ，自應限於該施用毒品之行為人於觀察、勒戒或強制戒治執
    行完畢後，5 年內均未再有任何施用毒品之犯行，始足當之
    ，而逸脫文義解釋，將「科刑判決」，視同「觀察、勒戒或
    強制戒治」之保安處分，認本件聲請與「5 年後」之要件不
    合，而駁回檢察官之聲請，自有未洽。檢察官提起抗告以前
    詞指摘原裁定不當，為有理由，自應將原裁定撤銷，發回原
    審法院另為適法之裁定。
五、據上論斷，應依刑事訴訟法第413條，裁定如主文。
中    華    民    國    95    年    2     月    27    日
              刑事第十庭  審判長法  官  林  照  明
                                法  官  唐  光  義
                                法  官  蔡  名  曜
上列正本證明與原本無異。
不得抗告。
                                書記官  劉  恒  宏
中    華    民    國    95    年    3     月    3     日
                                                      Ｒ


司法院資訊處製作；財團法人民間司法改革基金會備份。
